臺灣板橋地方法院民事判決　　　　　　　94年度重訴字第59號
原　　　告　乙○○
　　　　　　甲○○
　　　　　　丙○○
共　　　同
訴訟代理人　吳嘉榮律師
　　　　　　賴玉梅律師
被　　　告　辛○○
　　　　　　己○○
　　　　　　庚○○
上　二　人
訴訟代理人　劉桂君律師
複　代理人　黃永琛律師
上列當事人間請求確認優先承購權存在事件，經本院於民國94年
7月14日言詞辯論終結，判決如下：
    主  文
原告之訴駁回。
訴訟費用由原告負擔。
    事實及理由
壹、原告主張：
  一、坐落臺北縣樹林市○○○段583 及599 地號（下稱系爭土
      地）及毗鄰同段580 、598 地號面積共計7958平方公尺土
      地，原為訴外人即原告之父戊○管有使用，嗣於84年10月
      1 日出租予原告，原告旋即委任訴外人聖廣鋼架工程有限
      公司（下稱聖廣公司）於其上搭建鐵皮屋，即門牌號碼臺
      北縣樹林市○○街33之5 號、大安路40號、42號、46號、
      48號、52號及中正路114 號等7 棟房屋，其中門牌號碼大
      安路42號、48號及52號3 棟房屋坐落於系爭土地上，並以
      原告乙○○名義就上開中正路114 號房屋申請稅籍登記，
      繳納房屋稅。
  二、嗣訴外人戊○於92年3 月間擔保訴外人鄭淑貞借款新臺幣
      （下同）38,000,000元未清償，經鄭淑貞聲請鈞院以93年
      度執字第14470 號清償票款事件，強制拍賣系爭土地，執
      行期間，戊○及鄭淑貞均一再陳報系爭土地上之建物係承
      租人自建，鈞院拍賣公告亦記載：「據債務人表示係出租
      與第三人乙○○等人共同興建，目前使用人皆係向該地三
      人承租，如確有租地建物情形，該承租人有優先承購權」
      。原告乙○○查悉系爭土地拍賣公告後，亦旋即於93年8
      月11日具狀表示行使優先購買權。嗣系爭土地於93年9 月
      14日進行拍賣結果，由被告辛○○以總價24,640,000元標
      得系爭583 地號，系爭599 地號則由被告己○○、庚○○
      以總價35,000,000元得標。原告丙○○、甲○○於拍賣後
      ，並按鈞院執行處通知具狀補承租約，以行使系爭土地之
      優先購買權。豈料被告竟一再對原告之優先承購權表示異
      議。為使土地及其上房屋合歸一人所有，以盡經濟上效益
      ，原告自得基於承租人之地位，依土地法第104 條規定，
      以相同拍賣條件優先購買系爭土地。原告業於系爭土地拍
      賣期間主張行使優先購買權，惟被告一再表示異議爭執原
      告之優先購買權，致使原告對系爭土地買受人之法律上地
      位受有侵害之危險，為此提起本件確認之訴。
  三、對被告抗辯之陳述：按耕地三七五減租條例第1 條內載耕
      地租佃，依本條例之規定云云，是限於耕地之租佃始有該
      條例之適用；而所謂耕地租佃者，係以約定支付地租，在
      於定期（按季、按年）收穫而施人工於他人土地以栽植農
      作物為目的而言。故施人工於出租人土地之目的，係為耕
      作或漁牧以外之用，非在於收穫定期之農作物，不論該地
      目是否為「田」，應認無「耕地租賃」之適用（請參照最
      高法院44年台上字第611 號、63年台上字第1218號判例及
      80年度台上字第2716號判決要旨）。本件原告承租系爭土
      地之目的在於建築房屋使用收益或出借、分租、轉讓與他
      人使用，約定至明，故訴外人戊○出租系爭土地之目的，
      在於耕作或漁牧以外之用，非著重於收穫定期之農作物，
      則不論系爭土地目是否為田」，抑或編定為農業區，自
      應認無「耕地租賃」之適用，仍應視訴外人戊○及原告間
      之約定租地建屋內容，而適用民法有關基地租賃之規定，
      原告自得優先承買系爭土地，法理至明。
  四、聲明：(一)請求確認原告對被告辛○○於民國93年9 月14日
      以24,640,000元在鈞院93年度執字第14470 號清償票款事
      件標買坐落台北縣樹林市○○○段583 地號面積2,464 平
      方公尺土地，有依同樣條件優先購買權存在。(二)請求確認
      原告對被告己○○、庚○○於民國93年9 月14日以35,000
      ,000在鈞院93年度執字第14470號清償票款事件標買坐落
      台北縣樹林市○○○段599地號面積2,420平方公尺土地，
      有依同樣條件優先購買權存在。
貳、被告辛○○抗辯：原告租耕地建屋已違法，不得主張優先承
    買權。且原告提出之租約並非真正。並聲明：請求駁回原告
    之訴。
參、被告己○○、庚○○抗辯：
  一、系爭599 地號土地上廠房等地上物為原告乙○○、甲○○
      及丙○○三人所有，被告不爭執。
  二、本件系爭599地號土地並無租約存在：
      原告提出之租地建屋協議書，被告否認其真正。縱有簽立
      協議書亦屬通謀意思表示而無效，此由租賃契約首重租期
      與租金之給付方式，然出租人即證人戊○於94年6 月14
      日到庭證述竟與協議書內容不符，且亦與原告主張互相矛
      ，租賃顯為臨訟捏造。
    1.原告主張「以戊○名義出租樹林市○○路114 號係為保戊○出租系爭土地租金之收入，始由訴外人戊○以出租人地
      位與彭德發簽訂租約，並收取部分租金，自民國93年9 月
      20日後，即由原告乙○○收取.... 。 」然依原告提出之
      原證十五號，出租人戊○已收取93年4 月20日至8 月20日
      租金共70萬元（14萬×5=70萬），以原證三租地建屋協議
      書租金每年24 萬 元，以戊○收取之70萬元換算，原告當
      時已繳租金至96年2 月；然戊○於鈞院94年6 月14日卻證
      述：「租金每個月付一次，付現金，三個小孩輪流付給我
      ，一個月付兩萬，有時二、三個月沒付。一次給，......
      ，（問：有無未到期先付情形？）沒有先付，都是到期才
      付.. .... ，（問：上個月及這個月有無付租金？）上個
      月是乙○○付給我，這個月甲○○付給我，一個禮拜前付
      給我。」執上以觀，依原告主張93年8 月已預繳租金至96
      年2 月，然依證人戊○證述租金每月付，只付至94年6 月
      ，顯然租金已給付至何時？何時給付？同一事實主張竟完
      全不同，實難另人相信為真正，顯為虛偽不實，臨訟編撰
      。
    2.又依原證三租地建屋協議書約定租期為15年；然依「出租
      人戊○證述為10年」，亦不相符，且相差竟長達5 年之久
      ，益明原告與戊○間父子關係所訂租約根本通謀不實。
    3.再依原告主張「84年7 月19日」已請聖廣鋼架工程有限公
      司估建興建地上建物，亦經證人壬○○證述屬實。惟依原
      證三租地建屋協議書為84年10月份簽立，租期自85年1 月
      始起算，顯然尚未租地即已開始建屋，有違經驗法則，令
      人難以相信租地之真正。
    4.至於證人丁○○為原告之姊姊，證言已難免偏頗，被告否
      認其證述之真正。況依其證述，「有一年夏天，我爸爸叫
      我們回去商量，說要將土地租給弟弟，收租供他們生活費
      ...... ， 有說要定書面契約，後來有沒有定我不清楚」
      。依上開證述，戊○雖有與其商量，惟之後有無出租證人
      丁○○並不清楚，顯然無法證明原證三租地建屋協議書之
      真正，且戊○何時與其商量，出租標的究為何筆土地，均
      無法為明確證述，實不能證明本件系爭599 地號確為承租
      標的，且戊○與原告間確有租賃合意。
  三、退步言之，縱有租地建屋，實亦屬無效：
  （一）按三七五減租條例第16條第1 項所謂承租人應自任耕作
        ，係指承租人應以承租之土地供自己從事耕作之用而言
        ；「如承租人以承租之土地建築房屋居住或供其他非耕
        作之用者，均不在自任耕作之列，應構成同條第2 項所
        定原訂租約無效之原因」最高法院著有70年台上字第
        4637號判例要旨足供參酌。
  （二）系爭被告拍定之土地為「田地」，土地使用分區至今仍
        為農業區，原告提出之租地建屋協議書被告否認其真正
        ，縱為真正，依上所述之最高法院判例意旨，原告等租
        用田地建屋，租約均屬無效，自無土地法第104 條之優
        先購買權」，其等聲明優先購買顯非合法，請求予以駁
        回。
  （三）至於原告主張只要非以自任耕作之意思，承租耕地即無
        因耕地租賃之適用，租約仍為有效云云；顯與最高法院
        70年度台上字第4637號判例要旨不符，況以自任耕作之
        意思租用耕地後，變更使用於非耕作之用途，依耕地三
        七五減租條例第16條規定租約為無效，則自始非以耕作
        之意思租用耕地，依舉輕明重之法理當然無效，否則顯
        無法貫撤農地農用政策，原告主張顯非合法。
  四、再退萬步言之，縱認租約有效，本件原告亦無優先購買權
      ：
  （一）按上訴人與某甲所訂之房屋杜賣及基地租用契約書，其
        形式上雖屬真正，「但本件地目為耕地 (田)， 而非建
        築房屋之基地，故上訴人無土地法第104 條規定之優先
        購買權」，最高法院著有56年台上字第2448號判決要旨
        足供參酌。
  （二）次按民法第832 條規定，稱地上權者，謂以在他人土地
        上有建築物，或其他工作物，或竹木為目的而使用其土
        地之權。故設定地上權之土地，以適於建築房屋或設置
        其他工作物或種植竹木者為限。其因時效取得地上權而
        請求登記者亦同。土地法第82條前段規定，凡編為某種
        用地之土地，不得供其他用途之使用。占有土地屬農業
        發展條例第3 條第11款所稱之耕地者，性質上既不適於
        設定地上權，內政部於中華民國77年8 月17日以台內地
        字第621464號函訂頒時效取得地上權登記審查要點第3
        點第2 款規定「占有人占有上開耕地者，不得申請時效
        取得地上權登記」，與憲法保障人民財產權之意旨，尚
        無抵觸，釋字第408 號大法官解釋足供參酌。
  （三）再依土地法第三編土地使用之規定，第一章通則第82
        條規定「凡編為某種使用地之土地，不得供其他用途之
        使用。」第三章房屋及基地租用（土地法第94條至105
        條），第四章耕地租用（土地法第106 條至第124 條）
        。顯然第三章房屋及基地租用，其基地僅限於適於建屋
        之基地，故土地法104 條優先購買權亦僅限於承租建地
        建屋為限，此與上開（一）最高法院見解及上開（二）
        大法官會議解釋意旨相符。本件原告於所承租之土地既
        為「田地」，自無土地法第104 條優先購買權甚明。
  五、關於原告主張所興建之地上房屋，並非供居住用，乃建築
      倉儲設備，倉庫等農業設施用途，符合農業發展條第3 條
      第10項規定之農業使用云云，被告否認之，且依上開條例
      之規定為「農民團體與合作農場所有，直接供農業使用」
      ，本件原告所興建之地上建物，純屬出租牟利，與農業使
      用完全無關。
  六、聲明：原告之訴駁回。
肆、本件首應審究之爭點闕為原告於系爭土地有無租賃關係存在
    ？
  一、原告主張其於84年10月1 日向訴外人戊○承租系爭土地建
      屋之事實，固據提出租地建屋協議書影本3 件為證，並據
      證人戊○到場證稱：協議書上戊○的簽名係伊簽的沒錯，
      土地租給伊的小孩云云。惟被告抗辯上開建屋協議係通謀
      虛偽意思表示而無效等語。經查：
  （一）原告與訴外人戊○係父子關係，戊○之證詞有無偏頗原
        告之虞，本即頗值推敲。本院於94年6 月14日言詞辯論
        期日提示系爭租地建屋協議書，詢問證人戊○有無簽定
        該3 份租約，證人戊○起初答稱：我的小孩處理的，我
        不知道有沒有簽。繼而改稱：上面戊○的簽名是我簽的
        沒錯，土地我租給我小孩等語。關於租金有無給付？付
        款方式如何？其固證述稱：「壹個月付一次，付現金，
        三個小孩輪流付給我，一個月付兩萬，有時兩、三個月
        沒付一次給。」等語，惟關於保證金50萬元有無給付？
        如何給付？則證稱：「有。誰給的忘記了，怎麼付的我
        也忘記了。」關於租約何人所擬定的？答稱：「 誰打
        字的我忘記了。」關於現在租金付至幾年幾月了？答稱
        ：「租他十年，租金付至何年何月我也忘了？」關於當
         初 租給原告幾年？亦答稱：「我忘記了。」嗣經被告
         訴訟代理人詢問：上個月及這個月有無付你租金？始
         答稱：「上個月是乙○○付給我，這個月是甲○○付
         給我，一個禮拜前付給我的。」等語（參見卷173 至1
         76頁）。
  （二）查系爭583 、599 地號及毗鄰之580 、598 地號土地於
        9 3 年5 月31日間經鑑價總價達76,946,320元，有執行
        卷內之鑑定報告可參。而84年間正值國內房地產景氣高
        峰期，系爭土地當時之價值自高於上開金額。乃原告提
        出租約及證人戊○之證詞關於承租上開土地之年租金僅
        240,000 元，換算每月租金僅20,000元，顯與利用上開
        土地之對價不相當。且原告均係戊○之子女，每月由其
        3 人輪流支付戊○20,0 00 元，以之為扶養費之性質，
        猶高於作為使用系爭土地租金之可能性。再者，如戊○
        確係將系爭土地出租予原告，則保證金50萬元並非小額
        金錢，何人支付？如何支付？以及租金付至何時？等攸
        關租賃權利之重要事項，實無忘記之理，乃戊○就上開
        事項於本院及原告詢問時均答稱「忘記了」云云，實係
        故意避重就輕。至於證人丁○○到場證雖述稱：「我知
        道這件事，我記得有一年夏天我爸爸叫我們回去商量，
        說要將土地租給我弟弟，收租金供他們作生活費。商量
        結果，我們姊妹都同意。因為我爸爸沒有耕作能力。租
        金一年二十四萬。有說要定書面契約，後來有沒有定我
        不清楚。」云云，然丁○○與原告為姊弟關係，其證詞
        有無偏頗原告之虞，本應審慎認定之。參酌系爭土地係
        證人戊○所有，戊○是否將土地出租，衡情論法均無需
        與證人丁○○商量並得其同意之必要，證人丁○○證述
        稱其等姊妹商量結果均同意出租土地與原告云云，實難
        認與本件租賃關係成立與否有合理之關聯，其證詞尚不
        能採為本件租賃關係確實存在之證明。
  （三）綜觀上情，原告與戊○係父子關係，父子間成立租賃關
        係，於傳統中國社會之民情本即較為少見，且原告主張
        之租金與所利用土地之價值又顯不相當，證人戊○之證
        詞，關於租金、保證金之支付，又未能為合理之證述，
        則被告抗辯原告提出之建屋租地協議書係通謀虛偽意思
        表示，原告與戊○間並無租賃關係存在等語，應堪採信
        。
  二、按土地法第104 條第1 項規定基地出賣時，地上權人、典
      權人或承租人有依同樣條件優先購買之權，立法目的固在
      於避免土地所有與土地利用分離，惟得依該規定主張受優
      先承買權保障之人，以對於基地有地上權、典權等物權之
      人，或對於基地有租賃權之人為限；如不具備上開物權或
      租賃權，而仍欲取得基地之權利時，則僅得透過自由經濟
      市場之競爭承買之，尚無由主張享有優先承買權之保障甚
      明。本件原告於訴外人戊○所有之系爭土地上建築房屋為
      兩造所不爭執；惟原告既不能證明其與戊○就系爭土地有
      基地租賃關係存在，原告主張以承租人之地位，依土地法
      第104 條第1 項規定對系爭土地有優先承買權存在，請求
      法院確認之，即屬無理由，應予駁回。
  三、本件事證已臻明確，兩造其餘主張陳述及所提之證據，均
      毋庸再予審酌，附此敘明。
伍、結論：原告之訴為無理由，依民事訴訟法第78條、第85條第
    1 項，判決如主文。
中　　華　　民　　國　　94　　年　　8 　　月　　11　　日
                  民事第三庭    法　官　許月珍
以上正本係照原本作成
如對本判決上訴，須於判決送達後20日內向本院提出上訴狀
中　　華　　民　　國　　94　　年　　8 　　月　　16　　日
                                書記官　劉昌明
